臺灣高等法院民事判決　　　　　　　　 93年度勞上易字第1號
上　訴　人　臺旭纖維工業股份有限公司
法定代理人　李志村
訴訟代理人　李國平
被 上訴 人　己○○
　　　　　　壬○○
　　　　　　丙○○
　　　　　　戊○○
　　　　　　丁○○
　　　　　　庚○○
　　　　　　甲○○
　　　　　　乙○○
　　　　　　子○○
　　　　　　李連菊
　　　　　　癸○○
　　　　　　辛○○
共　　　同
訴訟代理人　林志嵩律師
上列當事人間請求給付退休金事件，上訴人對於中華民國92年10
月21日臺灣臺北地方法院92年度勞訴字第119 號第一審判決提起
上訴，本院於94年6月8日言詞辯論終結，判決如下：
    主  文
上訴駁回。
第二審訴訟費用由上訴人負擔。
    事實及理由
一、被上訴人主張：其等原均為上訴人公司僱用之員工，其等之
    到職日、退休日或資遣日及經上訴人所核定之退休金或資遣
    費基數均如原判決附表二所示。上訴人雖於被上訴人退休或
    資遣時分別給付退休金或資遣費，但在計算平均工資時，漏
    未將被上訴人固定領取之夜點費（下稱系爭夜點費）計入，
    致所給付之上開退休金或資遣費之金額各短少如原判決附表
    二中「短發金額」欄所示，為此爰依勞動基準法（下稱勞基
    法）第17條或第55條，及上訴人適用勞基法前之公司規定，
    請求命上訴人如數給付及加計自兩造間勞動契約終止日起30
    日後即民國87年9 月12日起至清償日止，按週年利率百分之
    五計付法定遲延利息等語。
二、上訴人則以：其自73年8 月間開始發放夜點費，迄92年間雙
    方從未對系爭夜點費之性質有所質疑或異議，兩造間已成立
    工資不包括系爭夜點費之和解，又被上訴人均已同意上訴人
    除按勞基法規定給付之法定資遣費或退休金外，再多支給6
    個月之基數，並以此作為雙方退休金或資遣費之確定金額，
    被上訴人不得於成立和解後再事爭執。而系爭夜點費係上訴
    人對於輪值夜班之勞工於一般正常工資外，額外給與者，且
    其金額每人一致，並非勞工因工作而獲得之報酬，亦不因其
    工作種類及年資等而有不同，不具勞務之對價性，依勞基法
    第2 條第3 款之規定，非屬工資，且依勞基法施行細則第10
    條第9 款之規定，系爭夜點費即為非經常性給與，顯係屬於
    勉勵、恩惠及任意性質之給與，自與所謂之工資有間。再被
    上訴人壬○○、庚○○、子○○及癸○○所領之資遣費，依
    勞基法第17條之規定，均已超過法定基數，其請求超過法定
    資遣費部分，亦無理由等語，資為抗辯。
三、本件經原法院判決上訴人應給付被上訴人各如原判決附表一
    所示之金額，及自87年9 月12日起至清償日止，按週年利率
    百分之五計算之利息。上訴人不服原判決，聲明為：(一)原判
    決廢棄。(二)廢棄部分，被上訴人在第一審之訴及假執行之聲
    請均駁回。被上訴人則聲明：上訴駁回。
四、經查：被上訴人原係上訴人員工，嗣退休或資遣，以及其等
    之到職日、退休日或資遣日暨經上訴人核定退休金或資遣費
    基數如原判決附表二所示等情，有所得清冊附卷（證據外放
    ）可憑，且為兩造所不爭執（見本院卷二第5頁之94年4月28
    日準備程序筆錄），堪信此部份之事實為真正。
五、本件經本院於94年4 月28日與兩造整理並協議簡化之爭點為
    ：（見本院卷二第5至6頁之準備程序筆錄）
（一）兩造間關於退休金及資遣費之給付（即是否包括夜點費）
      是否業已成立和解？
（二）如認兩造間未成立和解，則系爭夜點費應否列入平均工資
      據以核發退休金及資遣費？被上訴人壬○○、庚○○、子
      ○○及癸○○得否請求逾法定基數之部分？
    茲分述之如下：
（一）兩造間關於退休金及資遣費之給付（即是否包括夜點費）
      是否業已成立和解？
  １、上訴人主張：其自73年8 月間開始發放夜點費，迄92年間
      雙方從未對夜點費之性質有所質疑或異議，則系爭夜點費
      確屬於勞基法施行細則第10條第9 款所定夜點費，而無工
      資之性質，雙方即已達成合意而成為勞動契約之條件。再
      上訴人依法辦理員工之退休、資遣等事宜，被上訴人乃向
      上訴人要求多支給退休金及資遣費，雙方同意除按勞基法
      之規定給付法定退休金及資遣費外，上訴人再多支給6 個
      月基數，以解決兩造之爭議，亦經被上訴人自認，則兩造
      間已成立工資不包括系爭夜點費之和解，並以此作為雙方
      退休金及資遣費之確定金額，被上訴人即不得於成立和解
      後再事爭執等語。被上訴人辯以：其等所屬工會未獲得代
      表全體員工與上訴人訂立團體協約之授權，上訴人主張被
      上訴人已由工會代表與之成立和解契約，即無足採。又被
      上訴人於87年8 月12日領取加計6 個月平均工資之退休金
      或資遣費時，因上訴人未提出計算明細，收據上僅載有總
      金額，被上訴人無從查對，上訴人據此主張被上訴人已同
      意和解之金額者，顯非實在。再依證人簡樹祥及王福俊於
      原法院之證稱可知，兩造顯未就系爭夜點費應否列入平均
      工資以計算退休金或資遣費達成和解，自不得以被上訴人
      未表示保留該項權利，即認該項權利已因兩造和解而消滅
      等語。
  ２、按「稱和解者，謂當事人約定，互相讓步，以終止爭執或
      防止爭執發生之契約。」民法第736條定有明文。而所謂
      「爭執」乃當事人對於某種法律關係之存否、內容、效力
      等為相反之主張之謂。
  ３、經查：依證人即原任上訴人公司工會之常務理事簡樹祥於
      原審92年度勞訴字第107 號黃金池等與上訴人給付退休金
      等事件92年9月1日審理時證稱：「當初被告（上訴人）公
      司宜蘭廠要關廠時，我是公司工會的常務理事，關廠時代
      表員工跟資方洽談資遣方案。．．我們去找總經理，他們
      說要照勞基法的規定發放，但我們無法接受，我們要求加
      發六個月，後來王永慶才答應，當時整個過程並沒有談到
      夜點費的事」等語，有該言詞辯論期日可憑（見該卷第
      197 頁之言詞辯論筆錄），另證人即工會小組成員之一王
      福俊於原審審理時亦證稱：「87年8 月7 日當天無預警公
      告8 月12日要關廠，表示因景氣不佳，要依勞基法發放退
      休金及資遣費，當初對薪資結構並不清楚，時間也很短暫
      ，並沒有談到夜點費的問題。」等語（見該卷第198 頁之
      言詞辯論筆錄）顯見，兩造間為解決上訴人能否關廠資遣
      員工之紛爭，雙方除達成上訴人原給付勞動基準法規定之
      資遣費（退休金），及按勞動基準法所定每個基數之資遣
      費（退休金）數額，加發六個月基數之資遣費（退休金）
      給上訴人員工，而上訴人員工則不爭執關廠及資遣合法性
      之和解契約外，彼此未曾就平均工資之計算內容（即是否
      應包括夜點費）達成意思表示之一致，亦非以加發六個月
      基數解決未將夜點費計入平均工資之爭執，從而，依上說
      明，尚難認兩造間已就夜點費爭執之法律關係成立和解契
      約。
（二）如認兩造間未成立和解，則系爭夜點費應否列入平均工資
      據以核發退休金及資遣費？被上訴人壬○○、庚○○、子
      ○○及癸○○請得否求逾法定基數之部分？
  １、被上訴人主張：上訴人雖以夜點費之名目給付，其性質為
      勞工因勞動而於一般情況經常可獲得之對價給付，上訴人
      既對夜間輪班之員工發給系爭夜點費，不因勞基法無夜間
      輪班應給予額外給付之規定，而排除勞基法有關計算退休
      金及資遣費平均工資之適用，故系爭夜點費仍應認屬勞基
      法第2 條第3 款所定之工資，不得以勞基法施行細則第10
      條第9 款之規定，排除於工資之外。且被上訴人受僱於上
      訴人擔任作業員，均採一貫之作業方式，分三班制輪班，
      24小時全天候連續性現場作業，輪值日、中、夜班之機率
      相等，上訴人針對輪各班之員工，按其實際工作時間固定
      發給夜點費，故系爭夜點費為上訴人對員工所為制度化且
      具經常性之給與。另上訴人發與被上訴人等每月之夜點費
      金額自3000元至9000元不等，顯已逾其每月給與一般員工
      之伙食費1800元；而輪中班及夜班之員工每次夜點費分別
      為180元及360元，故系爭夜點費之金額亦顯高於社會一般
      通念上宵夜支出費用，足認系爭夜點費並非給付員工食用
      宵夜之費用，堪認系爭夜點費確係上訴人因被上訴人提供
      勞務給付之工資。再上訴人於原審已就系爭夜點費、基數
      及應付金額均不爭執。勞基法為勞動條件最低標準，依勞
      基法第84條之2 之規定，勞基法施行前資遣費之基數亦可
      以勞雇雙方之協商計算之，又勞基法第2條第4款關於平均
      工資之定義為法律強制規定，上訴人不得以其所發放之退
      休金及資遣費超過勞基法所規定之基數，即主張免除系爭
      夜點費應計入平均工資之給付義務，則被上訴人壬○○、
      庚○○、子○○及癸○○，依上訴人所核定資遣費之基數
      而為本件請求，自亦有理由等語。上訴人辯以：系爭夜點
      費係上訴人對於輪值夜班之勞工於一般正常工資外，額外
      給與者，其金額每人一致，並非勞工因工作而獲得之報酬
      ，亦不因其工作種類及年資等而有不同，不具勞務之對價
      性，依勞基法第2 條第3 款之規定，非屬工資，且依勞基
      法施行細則第10條第9 款之規定，系爭夜點費即為非經常
      性給與，而排除於工資之外。而上訴人係採三班輪班制，
      各班次之工作時間及性質均相同，故上訴人依勞基法第25
      條之規定，僅需給與每日正常工作時間之工資即可，系爭
      夜點費顯係屬於勉勵、恩惠及任意性質之給與，自與所謂
      之工資有間。被上訴人壬○○、庚○○、子○○及癸○○
      所領之資遣費，依勞基法第17條之規定，均已超過法定基
      數，則其請求超過法定資遣費部分為上訴人所多給與者，
      上訴人無意將系爭夜點費列入其等之平均工資核算資遣費
      ，則被上訴人壬○○、庚○○、子○○及癸○○請求超過
      法定資遣費部分，即無理由等語。
  ２、按勞基法第2條第3款規定：「工資：謂勞工因工作而獲得
      之報酬，包括工資、薪金及按計時、計日、計月、計件以
      現金或實物等方式給與之獎金、津貼及其他任何名義之經
      常性給與均屬之」；又同法施行細則第10條並將勞工非因
      工作而獲得之對價，或雇主為單方之目的而為任意性、恩
      給性之給付，如年終獎金、競賽獎金、夜點費等，明文排
      除於上開條款所稱「其他任何名義經常性給與」範圍外，
      以杜爭議。而所謂之夜點費，係指勞工偶然可得非屬勞務
      提出對價之點心費用（最高法院86年台上字第255 號判決
      要旨參照）。故勞基法第2條第3款規定之工資，不僅為勞
      工因工作而獲得之報酬，且須經常性之給與，始足當之。
      勞工因工作而獲得者，如經常性給與之工資、薪金固不論
      ，即便是按計時、計日、計月、計件以現金或實物等方式
      給與之獎金、津貼及其他任何名義之給與，如屬經常性者
      ，亦均屬之。又工作時間、場所等工作環境，與勞務之提
      供具有密切關係，夜間工作與一般人之正常生理特性相違
      ，夜間工作者需付出較多之集中力及體力，並犧牲夜間睡
      眠之習慣，是如依一般觀念可認為是為酬庸或彌補勞工於
      夜間提供勞務之特殊辛勞及負擔，而對勞工所提供之勞務
      附加地為更進一步之報償，亦應肯認其為勞工提供勞務之
      對價，而屬工資。惟其給付究屬工資抑係該條所定之給與
      ，仍應具體認定，不因形式上所用名稱為何而受影響（最
      高法院91年台上字第347 號判決參照）。次按勞基法第1
      條第2 項規定：「雇主與勞工所訂勞動條件，不得低於本
      法所定之最低標準。」，則勞雇雙方約定之勞動條件低於
      該法所定標準者無效，但約定之勞動條件優於該最低標準
      者，非為法所禁止，當可拘束勞雇雙方。
  ３、本件被上訴人領取之「夜點費」，究係勞基法第2條第3款
      規定之工資，或同法施行細則第10條第9 款非屬工資之夜
      點費，依上說明，應按具體情形認定之，不因形式上名稱
      為何而受影響，經查：
    (1)上訴人公司採行三班制之作業方式，勞工分早（8 時至16
      時）、中（16時至24時）、夜（24時至翌日8 時）三班輪
      班，工作班次每週更換一次，勞工輪日、中及夜班之機率
      均相同，針對輪值中、夜班之勞工，上訴人公司均按其實
      際輪值日數給付夜點費，輪值中班之夜點費每日為180 元
      ，輪值夜班之夜點費每日為360 元，此有所得清冊影本在
      卷可稽（證物外放），可知被上訴人依三班制輪流值日、
      中、夜班，為其固定之工作型態，且其於輪值日、中、夜
      班提供勞務之所得，均具有經常性，符合「經常性給付」
      之要件。
    (2)本件上訴人公司給付輪值中班之夜點費每日為180 元，輪
      值夜班之夜點費每日為360 元，兩者數額不同之原因，除
      因輪值夜班之勞工於上班前之宵夜外，早上下班後另有早
      餐，比中班多了一餐之外，輪值夜班之勞工於夜間上班的
      時間較長，亦係其夜班夜點費較高之原因之一，已據上訴
      人於原審另案陳明在卷（原審92年度勞訴字第102 號卷第
      292 頁之言詞辯論筆錄），足見，系爭夜點費並非純為供
      勞工購買夜點之用。況上訴人公司勞工宵夜每餐支付福利
      委員會之費用約為20元，早餐則約為10元，亦為兩造所不
      爭執（見原審92年度勞訴字第102號卷第361頁之言詞辯論
      筆錄），是上訴人給付被上訴人夜點費之金額，顯高於該
      公司勞工食用宵夜所應支付予福利委員會之金額，亦已逾
      於一般社會通念上吃宵夜所應支出費用之數額，堪認系爭
      夜點費，係因於夜間工作，不利於勞工之生活及健康，針
      對夜間工作之特殊性，對勞工勞務之提出本身所為之報償
      ，為被上訴人提供勞務之對價，自屬工資之一部分，核與
      勞動基準法施行細則第10條第9 款供勞工食用點心之夜點
      費不同。
    (3)被上訴人就系爭夜點費係由夜勤津貼更名而來，固不爭執
      ，惟否認上訴人曾提供實物供勞工食用，上訴人就其曾提
      供實物供勞工食用嗣以金錢給付代之乙節，未能舉證，而
      夜勤津貼依其文義係指因夜間值勤所給與之津貼，尚難僅
      憑名稱認其係僱主給與購買點心之費用，而非提供勞務之
      對價，上訴人復未能就夜勤津貼之給付如何為恩惠性之給
      與，舉證證明之，是自難認系爭夜點費為給與夜間工作勞
      工購買點心之費用，為僱主恩惠性之給與。
    (4)至上訴人辯以員工薪資所得明細上已載明該筆款項為夜點
      費，被上訴人多年來從未有任何爭議，應認雙方就系爭給
      付，性質上屬於勞動基準法施行細則第10條第9 款所謂之
      夜點費已有合意等語。然系爭款項於員工薪資明細上列為
      夜點費，被上訴人多年來未有爭議，固為兩造所不爭執，
      惟某項給付究屬工資或勞動基準法施行細則第10條各項之
      恩惠性給與，應就具體情形認定，不因形式上所用名稱為
      何而受影響，已如前述，是自不得以系爭夜點費之名稱與
      勞動基準法施行細則第10條第9 款所列者相同，即認其係
      恩惠性給與，亦不得遽以該項給付係以夜點費名義列載於
      薪資所得明細上即認勞資雙方就其為恩惠性給與乙節已有
      合致。
  ４、另關於被上訴人壬○○、庚○○、子○○及癸○○得否請
      求逾法定資遣費部分，依上述勞基法第1條第2項之說明，
      上訴人與上述被上訴人約定上訴人應給付之資遣費數額雖
      高於勞基法所定數額，惟該約定之條件優於勞基法所規範
      之最低標準者，非法所禁，上訴人仍應受該契約之拘束，
      是上訴人此部分之抗辯亦無可採。
  ５、綜上，系爭夜點費係屬工資性質，自應列入平均工資加以
      計算，惟上訴人漏未列入，則被上訴人請求上訴人補發因
      而短少之資遣費或退休金，洵屬有據。而被上訴人等10人
      於上訴人公司適用勞動基準法前即已受僱於上訴人公司，
      則其等之資遣費或退休金給與標準，關於上訴人公司適用
      勞動基準法前之工作年資應依上訴人公司當時之規定計付
      ，至上訴人公司適用勞動基準法以後之工作年資，則應依
      勞動基準法第84條之1 規定計付。又上訴人依勞動基準法
      第55條、第17條規定，及上訴人公司適用勞動基準法之規
      定計算之年資基數、平均夜點費及短發金額各如原審判決
      附表二所示，為上訴人所不爭執（見原審卷第56頁），依
      此計算，被上訴人主張上訴人應再分別給付被上訴人各如
      原審判決附表一所示之「給付金額」，自屬可取。再雇主
      應於資遣終止勞動契約或勞工退休之日起30日內給付勞工
      資遣費或退休金，勞動基準法施行細則第8 條、第29條分
      別定有明文。本件被上訴人均係於87年8 月12日辦理退休
      或遭上訴人資遣，則被上訴人主張上訴人應自87年9 月12
      日起至清償日止按年息百分之五計付遲延利息，亦屬正當
      。
六、綜上所述，被上訴人依勞動基準法第17條、第55條及上訴人
    公司適用勞動基準法前之規定，請求上訴人給付如原審判決
    附表一所示之金額，及自87年9 月12日起至清償日止按年息
    百分之五計算之利息，洵屬有據，應予准許。原審判命上訴
    人如數給付，並依兩造之聲請，定相當擔保，為准、免假執
    行之宣告，於法並無不合。上訴意旨指摘原判決不當，求予
    廢棄改判，為無理由，應予駁回。
七、本件事證已臻明確，兩造其餘之攻擊、防禦方法，核與判決
    結果不生影響，爰毋庸一一論述，併此敘明。
八、據上論結，本件上訴為無理由，依民事訴訟法第449 條第1
    項、第78條，判決如主文。
中　　華　　民　　國　　94　　年　　6 　　月　　22　　日
                  勞工法庭    審判長法  官  游  明  仁
                                    法  官  魏  麗  娟
                                    法  官  陳  邦  豪
正本係照原本作成。
不得上訴。
中　　華　　民　　國　　94　　年　　6 　　月　　23　　日
　　　　　　　　　　　　　　　　　　書記官  張  淑  芬
